【裁判字號】    99,訴,330
【裁判日期】    991231
【裁判案由】    請求返還不當得利
【裁判全文】
臺灣屏東地方法院民事判決               99年度訴字第330號
原      告  鄭碧福
被      告  法德實業有限公司
法定代理人  趙慧曄
訴訟代理人  陳瑞彬
上列當事人間請求返還不當得利事件，本院於民國99年12月6日
言詞辯論終結，判決如下：
    主  文
原告之訴駁回。
訴訟費用由原告負擔。
    事實及理由
壹、程序事項
    按「原告於判決確定前，得撤回訴之全部或一部。但被告已
    為本案之言詞辯論者，應得其同意。」民事訴訟法第262 條
    第1 項定有明文；又按「訴狀送達後，原告不得將原訴變更
    或追加他訴。但有下列各款情形之一者，不在此限：三、擴
    張或減縮應受判決事項之聲明者。」同法第255 條第1 項第
    3 款亦定有明文。原告原列訴外人陳瑞彬同為被告，起訴聲
    明第一點為：被告應給付原告新臺幣（下同）768,950 元，
    及自民國93年8 月30日起至清償日止，按週年利率5 ％計算
    之利息（見本院卷第2 頁）；嗣於99年7 月19日本院言詞辯
    論期日中撤回對訴外人陳瑞彬之訴訟，並縮減上開聲明為：
    被告應給付原告768,950 元及自起訴狀繕本送達之翌日起至
    清償日止按週年利率5%計算之利息（見本院卷第24頁）。核
    其所為，關於利息部分屬減縮應受判決事項之聲明，另就撤
    回部分，亦同經訴外人陳瑞彬之同意，依上開規定，於法自
    無不合，應予准許。
貳、實體事項
一、原告起訴主張：
(一)、原告於92年10月30日請被告承攬興建坐落屏東縣屏東市○○
    段5 號地號土地上三層樓住宅（門牌號碼為屏東縣屏東市○
    ○路51-2號，下稱系爭房屋），而系爭房屋新建工程，原告
    認為每坪造價在簽約前已談妥，而建坪則是建築師依設計圖
    向縣政府申請核准之合法坪數，是原告前往簽約時，即先簽
    名蓋章，被告蓋完騎縫章後，遞乙份給原告時，原告方知合
    約總價高達新臺幣（下同）3,456,500 元，比其他包商估價
    多出800,000 元以上，且未寫每坪承包價及工程總建坪數，
    經追問答覆是捲門、鋁窗要補貼400,000 元，建坪多出約10
    坪，2 項金額加在合約總價裡面。但被告都僅用口頭說明，
    工程合約書內未有任何要原告補貼400,000 元及多出10坪之
    條款字句。且合約草稿完稿時，被告僅拿供水設備、供電設
    備及所使用之建材給原告看而已。合約總價未給原告過目，
    簽約前確實不知道合約總價。又被告以捲門、鋁窗名目要求
    補貼，等於每坪變相漲價5,000 元。通常承攬人在工程施工
    期間，除非建材有漲1 成以上，才會要求補貼，然當時物價
    穩定，建材沒有什麼波動，應無理由要求補貼。
(二)、是原告基於不當得利法律關係請求被告賠償下列金額：
  1.系爭工程承攬合約書第1 頁第2 條合約總價下方「含補貼捲
    門、鋁窗400,000 元」，係原告在簽約當日，詢問合約總價
    時，被告才臨時補寫的，此並非合約書上之合法正式條款，
    原告沒有義務就此額外收費部分付款。
  2.就92年12月15日原告所支出之灌漿費用15,000元，於合約內
    亦無規定，原告自不需支出此筆費用。
  3.92年9 月26日被告向原告收取35,000元之拆除老舊平房費用
    ，謊稱雇用怪手1 輛、中型卡車3 輛，而每輛要6,000 元，
    從中賺取8,000 元，合計雇車費用24,000元，是被告多收11
    ,000元。
  4.依行政機關核發之建物所有權狀，系爭房屋1 至3 樓面積24
    5.11平方公尺，陽台5.76平方公尺，屋頂突出物4.98平方公
    尺，合計255.85平方公尺，除以3.3 後合約77.53 坪，為核
    准之實際總建坪數。若以每坪造價35,000元計算，總價應為
    2,713,550 元，是合約書總價3,456,500 元扣除補貼費400,
    000 元後為3,056,500 元，減去2,713,550 元後剩餘342,95
    0 元，此係被告多算約10坪之多收金額。但在簽約前，原告
    本未說要增建，何以多出10坪，被告把多出約10坪之價錢，
    加在合約總價內，卻未在合約書上寫系爭房屋實際坪數為77
    .53 坪，且多出約10坪之條款字句亦只有口頭說明，未訂入
    契約。再依許文龍建築師事務所製圖員事後提供給原告資料
    ，合計總建坪數亦為77.5坪，多出10坪係被告所捏造，被告
    應返還超收之342,950 元。並聲明：被告應給付原告768,95
    0 元及自起訴狀繕本送達之翌日起至清償日止按週年利率5%
    計算之利息。
二、被告則以：
(一)、系爭工程承攬合約書第1 頁第2 條合約總價下方補寫「含補
    貼捲門、鋁窗....400,000 元」這段文字後，原告才簽名，
    且400,000 元是指玻璃帷幕的費用，屬另外追加的部分，並
    未施作，因為這是以後承租店面之廠商會自行施作的部份，
    且若加上施作這部分，總工程款會變成3,85 0,000餘元。
(二)、灌漿費記得原告有同意，否則原告不會支付，但只有在系爭
    工程承攬合約書付款方法欄位載明收取這筆費用而已，並沒
    有在契約的主要內容增訂。
(三)、拆除老舊平房之費用35,000元，是因怪手卡車從外面僱用，
    原告所估價錢每臺4,000 元太低，且怪手要另外僱用拖車來
    載運，拖車費也是被告負擔。另外傾倒廢棄物也很貴，當時
    一台車要約2,000 元，還要垃圾分類，將木頭、垃圾跟石塊
    分開來，跟原告收35,000元應該沒賺，亦無超收。
(四)、向原告收受之總工程款3,450,000 餘元，包含施作捲門、鋁
    窗、外牆磚的工程。被告從未跟原告說多蓋10坪，且設計圖
    早畫出來，不可能可以多蓋10坪，不然建管課不會核發使用
    執照。
(五)、被告以上開等語資為抗辯，並聲明：駁回原告之訴。
三、原告主張於92年10月30日與被告簽訂系爭工程承攬合約，由
    被告承攬系爭房屋新建工程，原告並已給付被告工程價款3,
    456,500 元、拆除原地舊屋費用35,000元、加強地樑灌漿費
    用15,000元、室內設計費用50,000元，及支付使用執照規費
    與開立發票費用共62,000元，以及支付許文成建築事務所設
    計製圖費與營造費用120,000 元等事實，為兩造所不爭執，
    並有系爭工程承攬合約書、郵局客戶歷史交易清單、系爭房
    屋建物所有權狀、照片、屏東縣政府建築物使用執照、新光
    商業銀行--存摺類往來明細表、收據、室內設計圖說、現金
    支出傳票等附卷可稽（見本院卷第5 至第14頁、第22頁、第
    30至第38頁、第82至第84頁），堪信為真實。然原告主張被
    告應返還上開不當得利金額，經被告以前詞置辯，是本件爭
    點厥為被告是否無法律上之原因而受有利益，致原告受有支
    出768,950 元金額之損害。
四、經查：
(一)、就原告主張被告額外收取400,000元費用之部分：
  1.觀諸系爭工程承攬合約書合約總價欄位載明：「佰肆拾伍
    萬陸仟伍佰元整」，其下並以手寫記載：「（含補貼三面捲
    門、鋁窗、外牆磚（不含1 樓騎樓帷幕玻璃）肆拾萬元）」
    （見本院卷第6 頁），而關於上開手寫部分之真意，證人即
    當初與原告接洽之被告員工陳瑞彬於本院結證稱：「三面捲
    門、鋁窗、外牆磚等部分我們有幫原告施作，包含在合約總
    價3,456,500 元內，另外帷幕玻璃我們沒有幫他作，因為涉
    及未來承租人的需求，但如果要我們作就要另外加400,000
    元，本件原告沒有外加400,000 元做帷幕玻璃。」等語（見
    本院卷第80頁），且原告亦自承被告確實未施作玻璃帷幕部
    分（見本院卷第25頁背面），而原告已支付被告系爭工程價
    款金額，亦確為系爭工程承攬合約書合約總價欄位所載明之
    3,456,500 元，而無另外支付400,000 元之情，亦同經原告
    陳述明確（見本院卷第26頁、第29頁、第92頁背面）。足見
    系爭工程承攬合約書合約總價欄位下方手寫載明「400,000
    元」者，確未包括於合約總價之內，且被告亦從未向原告收
    取此部份之金額，原告依此主張被告無原因額外收取400,00
    0 元云云，不足採信。
  2.另原告雖於起訴狀內陳述原告前往簽約時，即先簽名蓋章，
    被告蓋完騎縫章後，遞乙份給原告時，原告方知合約總價高
    達3,456,500 元，比其他包商估價多出800,000 元以上，且
    未寫每坪承包價及工程總建坪數，經追問答覆是捲門、鋁窗
    要補貼400,000 元，建坪多出約10坪，2 項金額加在合約總
    價裡面補貼之400,000 元云云；惟查系爭承攬之訂約緣起，
    係原告偶見被告另處工地施工，覺得不錯，而主動直接前往
    被告公司要求拆除舊屋興建新屋，且原告不只一次與被告員
    工陳瑞彬、陳屏珠接洽、討論系爭建案，而被告公司亦非以
    坪數的單價來討論承攬金額，而是等到談到一定程度後，等
    到原告確定交由被告承攬新建，被告方先開始逐項計算單價
    ，比如坪數、材料、工法，綜合討論各項後，會給客戶看樣
    本，並且解釋逐項的作法跟材料，才去估算總價，最後才製
    作出上載總金額之系爭工程承攬合約書，且對於總金額兩造
    均有認同才會簽約，而原告當時亦未對於合約總價有所爭執
    等情，經證人陳瑞彬、陳屏珠結證明確且互核一致（見本院
    卷第79頁背面、第80頁、第91頁背面）。足見原告所稱其於
    被告在系爭工程承攬合約書蓋完騎縫章後，遞乙份給原告時
    ，原告此時方知合約總價高達3,456,500 元云云，非與事實
    相符。
  3.且查，原告亦自承簽約當日被告員工即在系爭工程承攬合約
    書上手寫「（含補貼三面捲門、鋁窗、外牆磚（不含1 樓騎
    樓帷幕玻璃）肆拾萬元）」等語（見本院卷第25頁），顯見
    原告於簽約當時對於此部記載以及總價款確為3,456,500 元
    等情，並非不知，然卻未即刻表示反對意見，已與常情不符
    ；雖原告就此陳稱：「我當時想說訂金已經給了，而且簽名
    了，就暫時忍耐，等以後再處理，因為我假如撤銷契約，要
    損失370,000 元，包含簽約金250,000 及設計費120,000 元
    ，我想說等蓋好之後再來會算，假如與被告說的不符，我就
    去法院告他們」（見本院卷第25頁）云云，然誠如原告上開
    陳述所示，原告對於解除契約效果、違約問題等等均已能事
    先深思熟慮，且以其起訴狀所述之計算方法以觀，原告顯非
    智識淺薄、權利意識薄弱之人，豈有在簽約當時明知合約內
    容上合約總價為3,456,500 元，與其所設想之以坪數計算總
    價為2,713,550 元（原告起訴狀之計算式為：77.53 坪×35
    ,000元）差距甚大時，當場不隨即表示抗議、解除契約，並
    以其所熟知之法律上權益請求被告返還簽約金250,000 元及
    設計費120,000 元，卻反在系爭房屋新建竣工完成（93年5
    月31日）的六年後，主張系爭工程承攬合約書上價款有誤，
    而提起本件訴訟？凡此均與常情相違。
  4.綜此，原告主張合約內容上總價3,456,500 元乃被告額外收
    取400,000 元費用云云，不為可採。
(二)、就原告主張被告收取15,000元灌漿費用之部分：
  1.觀諸系爭工程承攬合約書「付款方法」欄位第2 點下方有手
    寫載明「12/15 另收壹萬伍仟元（加強地樑費用）」（見本
    院卷第7 頁），而關於上開手寫部分之意，證人即當初與原
    告接洽之被告員工陳瑞彬於本院結證稱：「當初算工程總價
    時沒有算到法定空地與地基的灌漿，地基幫他作深一點，所
    以有多出灌漿的費用，當初應該有先跟原告講要多這筆灌漿
    費，灌漿時原告也在場。」等語（見本院卷第80頁），足見
    此部金額雖不包括於系爭工程承攬合約書總價款3,456,500
    元內，然被告員工於92年12月15日確向原告解釋由來並經原
    告首肯後方為支付。
  2.且查，系爭工程承攬合約書原本乃一式二份，由兩造各執一
    份，且由原告所執之系爭工程承攬合約書原本所有內容條款
    ，均係被告親自書寫，原告未為增減，亦經原告所自承（見
    本院卷第96頁），則顯見系爭合約書上手寫之各次付款金額
    部分，亦係由被告在兩份原本上同時加註，則原告所執原本
    上既有上開手寫事項，顯見當時確經原告同意而提出此份原
    本供被告員工手寫加註，則原告自難對於此15,000元支付之
    事實諉為不知，而於事後主張合約內並無規定，不需支出此
    筆費用。
(三)、就原告主張被告多收11,000元拆除舊屋費用之部分：
  1.原告確於92年9 月26日領款35,000元交付被告作為拆除原地
    舊屋費用，且此筆費用非包括在系爭工程承攬合約書總價款
    內一情，為被告所不爭執，並有原告提出之郵局客戶歷史交
    易清單附卷可證（見本院卷第13頁），然原告就其主張被告
    向原告收取35,000元之拆除老舊平房費用，謊稱雇用怪手1
    輛、中型卡車3 輛，而每輛雇車合理費用應為6,000 元，合
    計雇車費用24,000元，是被告多收11,000元云云，並未舉證
    以實其說，尚難採信。
  2.且被告就此亦提出現金支出傳票證明確將上開金額用以支出
    雇車所需費用（見本院卷第38頁），又此傳票上所載金額雖
    為29,000元，非35,000元，然證人即當初與原告接洽之被告
    員工陳瑞彬於本院結證稱：「洪先生確實跟我們拿一筆29,0
    00元，另外的6,000 元是我們另外請的粗工，以及我們自己
    的監工費，這個部分沒有收據。」等語明確（見本院卷第80
    頁），且此與傳票上所載「（不含清運）無收據」等文句亦
    相符合，足證被告確係將原告交付之35,000元中之29,000元
    用作雇車，其餘6,000 元則供作另行僱請工人清運廢棄物之
    用，並無超收原告11,000元之金額。
(四)、就原告主張被告捏造增建10坪，而應返還超收之342,950 元
    之部分：
  1.系爭工程承攬合約並非以每坪單價作為估算總價之標準，已
    如前所述，是原告依此計算被告超收342,950 元云云（原告
    起訴狀之計算式為：3,456,500 元-400,000元-77.53坪×35
    ,000元），已與事實不符且無立證。另證人即當初與原告接
    洽之被告員工陳瑞彬亦於本院結證稱：「至於坪數是我們送
    審後依據建築線看最多能蓋多少就蓋多少，之後我們就先畫
    圖，依據建築線我們再來寫工程承攬合約，... 」等語明確
    （見本院卷第79頁背面），亦足證被告並無原告所稱捏造增
    加10坪建築面積之情。
  2.況依被告所提系爭房屋在興建前即已繪製之設計圖說上所載
    各層面積、法定空地面積、騎樓面積等，均與屏東縣政府建
    築物使用執照，以及屏東縣政府建設局建造執照卷宗內所載
    資料均完全一致（見本院卷第30頁，設計圖說、建造執照卷
    宗均外放公文袋），亦足證系爭承攬新建工程並無原告主張
    被告捏造增建10坪面積等情，被告確係依據送審後之建築線
    予以設計圖說，並據以興建系爭房屋完成。
(五)、綜上所述，原告請求被告無法律上原因受領768,950 元加計
    法定遲延利息，即為無理由，應予駁回。
據上論結，本件原告之訴為無理由，依民事訴訟法第78條，判決
如主文。
中    華    民    國    99    年    12    月    31    日
                  民事第一庭    法  官  羅培毓
正本係照原本作成。
如不服本判決，應於收受送達後二十日內向本院提出上訴書狀，
其未表明上訴理由者，應於提出上訴後二十日內向本院補提理由
書狀（均須按他造當事人之人數附繕本）
中    華    民    國    99    年    12    月    31    日
                                書記官  張婉郁

司法院資訊處製作；財團法人民間司法改革基金會備份。
